最高法院刑事判決　　　　　　　　　　　　　　　八十八年度台上字第六一八三號
　　上訴人　甲○○
　　　　　　乙○○
右上訴人等因違反貪污治罪條例等罪案件，不服台灣高等法院台中分院中華民國八十
七年七月二十九日第二審判決（八十七年度上訴字第一一三一號，起訴案號：台灣台
中地方法院檢察署八十五年度偵字第一六六三○、第二○一○八號），提起上訴，本
院判決如左：
    主  文
原判決關於甲○○侵占公有財物部分撤銷，發回台灣高等法院台中分院。
其他上訴駁回。
    理  由
一上訴人甲○○侵占公有財物部分：
本件原判決撤銷第一審不當之判決，改判仍論處上訴人甲○○依據法令從事公務之人
員，侵占公有財物罪刑，固非無見。
惟查(一)本件上訴人甲○○固曾於法務部調查局中部地區機動工作組（下稱中機組）訊
問時自白於民國八十四年九月十九日提兌同年七、八、九月台中縣神岡鄉衛生所之員
工健保費新台幣（以下同）十萬六千五百九十二元後，予以挪用償付其對陳紋錡之欠
款云云。惟陳紋錡於第一審則證稱上訴人於八十四年八月、九月間並無還錢，七月有
無還則已忘記了等情（第一審卷第四一頁），二者所述並不相符。原判決理由一方面
以陳紋錡與上訴人為同事關係，且願將鉅款借與上訴人，認二人關係密切，陳紋錡所
為證言難免偏頗，而不採其上開有利於上訴人之證言；一方面卻認定上訴人於中機組
所供將公款挪用清償對陳紋錡之欠款，核與證人陳紋錡所證相符云云（見原判決第八
頁第十、十一行），自屬理由矛盾。(二)被告犯罪後法律有變更，而比較行為時及裁判
時之法律孰為有利於被告時，應就罪刑有關之一切情形，比較其全部之結果，而為整
體之適用。本件上訴人行為後，貪污治罪條例已於八十五年十月二十三日修正公布，
同年月二十五日生效。上訴人所犯侵占公有財物罪，依該條例修正前規定之刑度為「
無期徒刑或十年以上有期徒刑，得併科新台幣三百萬元以下罰金。」，較之修正後之
刑度「無期徒刑或十年以上有期徒刑，得併科一億元以下罰金」，固有利於行為人。
但新法第八條第二項前段規定：「犯第四條至第六條之罪，在偵查中自白，如有所得
並自動繳交全部所得財物者，減輕其刑」，原判決既認定上訴人在中機組訊問時自白
，且已自動將侵占之款項自動繳回，自與上開必減其刑之規定相符，依法即應減輕其
刑，法院並無裁量之餘地。而依舊法第八條規定，犯第四條至第六條之罪，在偵查中
自白者，僅得減輕其刑，是否減輕，法院仍有斟酌裁量之權。又無期徒刑減輕者，為
七年以上有期徒刑；有期徒刑之減輕，其最高度及最低度應併減輕之，刑法第六十五
條第二項、第六十七條規定甚明。上訴人甲○○所犯侵占公有財物罪，新法第四條第
一項第一款法定刑併科罰金之數額，雖較舊法為多，但適用新法第八條第二項前段為
必減其刑，適用舊法第八條則僅為得減輕其刑，適用新法處斷之最高度刑顯較適用舊
法處斷之最高度刑為輕，兩相比較，自以適用新法對上訴人較為有利，應整體適用新
法。詎原判決竟認修正後之法律對於上訴人較為不利，而適用行為時法處斷，自屬違
誤。(三)刑事訴訟法第九十五條第一款規定「訊問被告應先告知犯罪嫌疑及所犯所有罪
名。罪名經告知後，認為應變更者，應再告知。」，旨在使被告能充分行使防禦權，
屬於人民依憲法第十六條所享訴訟權保障之內容之一。故法院依刑事訴訟法第三百條
規定，就起訴之犯罪事實，變更檢察官所引應適用之法條，自應踐行告知變更罪名之
程序，始能避免突襲性裁判，以維護程序之公正並保障被告之權益，否則，其判決即
屬違背法令。本件原審審判筆錄僅記載「審判長法官先對被告告知其犯罪之嫌疑及所
犯所有罪名（詳如起訴書所載）」，然檢察官起訴書原起訴上訴人觸犯修正前貪污治
罪條例第六條第一項第四款之直接圖利罪嫌，原判決依刑事訴訟法第三百條規定變更
起訴書所引上開法條，改依同條例第四條第一項第一款之侵占公有財物罪論科，乃未
對上訴人於審判期日前告知罪名之變更及於審判期日命依該罪名辯論，依上開說明，
其判決自屬違背法令。以上或為上訴意旨所指摘，或為本院得依職權調查之事項，應
認有發回更審之原因。
二上訴人甲○○、乙○○公務員登載不實部分：
查第三審上訴書狀，應敘述上訴之理由，其未敘述者，得於提起上訴後十日內補提理
由書於原審法院，已逾上述期間，而於第三審法院未判決前仍未提出上訴理由書狀者
，第三審法院應以判決駁回之，刑事訴訟法第三百八十二條第一項、第三百九十五條
後段規定甚明。而對於數罪併罰之第二審判決提起上訴，未聲明為一部者，固應視為
全部上訴，惟其補提之上訴理由書，如僅就一罪部分敘述理由，關於他罪部分之上訴
，即不能認係合法。本件上訴人甲○○、乙○○因公務員登載不實案件，不服原審判
決，分別於民國八十七年八月十四日及八月十三日提起上訴，上訴人乙○○部分並未
敘述理由，上訴人甲○○雖於八十七年八月十九日補提上訴理由書，惟僅就侵占公有
財物部分敘述理由，關於公務員登載不實部分則無隻字片語指摘原判決如何違背法令
，迄今逾期已久，於本院未判決前仍未提出，依上開說明，其等此部分之上訴均非合
法，應予駁回。
據上論結，應依刑事訴訟法第三百九十五條後段、第三百九十七條、第四百零一條，
判決如主文。
中      華      民      國    八十八    年      十      月    二十八    日
                              最高法院刑事第七庭
                                  審判長法官  謝  家  鶴
                                        法官  洪  文  章
                                        法官  花  滿  堂
                                        法官  陳  世  淙
                                        法官  洪  佳  濱
      右正本證明與原本無異
                                              書  記  官
中      華      民      國    八十八    年     十一     月     十七     日
